臺灣桃園地方法院民事判決　　　　　　　99年度訴字第1266號
原　　　告　曾雲枝
　　　　　　林福得
共　　　同
訴訟代理人　鍾明達律師
被　　　告　吳順謙
兼下一人
訴訟代理人　吳金松
被　　　告　林錦秀
　　　　　　吳日漢
　　　　　　吳金城
　　　　　　吳明勳
　　　　　　吳明駿
上　一　人
法定代理人　鍾翠芳
兼上四人
訴訟代理人　吳金泉
被　　　告　曾盛貴
　　　　　　曾盛德
　　　　　　林菊妹
　　　　　　曾富庶
　　　　　　曾富源
　　　　　　曾富鉦
　　　　　　曾富永
　　　　　　曾富嘉
　　　　　　曾富棠
　　　　　　徐春安
　　　　　　張沛萱
　　　　　　曾奕凱（原名曾文彥）
　　　　　　曾靖倫（原名曾靖瑋）
　　　　　　廖振舉
　　　　　　林明芳
上列當事人間請求確認通行權存在事件，於民國100 年11月3 日
言詞辯論終結，本院判決如下：
    主  文
確認原告就被告吳順謙所有坐落桃園縣龍潭鄉○○○段五零六之
一地號土地如附圖所示E （面積四十七平方公尺）、五零六之八
地號土地如附圖所示L （面積一百零八平方公尺）土地之通行權
存在，被告吳順謙不得設置任何障礙物及妨礙原告通行。
確認原告就被告吳金松所有坐落桃園縣龍潭鄉○○○段五四八地
號土地如附圖所示O （面積十二平方公尺）、五四八之一地號土
地如附圖所示P （面積五十平方公尺）、五零六之四地號土地如
附圖所示I （面積二百一十七平方公尺）土地之通行權存在，被
告吳金松不得設置任何障礙物及妨礙原告通行。
確認原告就被告林錦秀所有坐落桃園縣龍潭鄉○○○段五零六之
三地號土地如附圖所示G （面積一百零六平方公尺）土地之通行
權存在，被告林錦秀不得設置任何障礙物及妨礙原告通行。
確認原告就被告吳日漢、吳金泉、吳金城、吳明勳、吳明駿所有
坐落桃園縣龍潭鄉○○○段五零六之五地號土地如附圖所示K （
面積三十二平方公尺）土地之通行權存在，被告吳日漢、吳金泉
、吳金城、吳明勳、吳明駿不得設置任何障礙物及妨礙原告通行
。
確認原告就被告曾盛貴、曾盛德、林菊妹、曾富庶、曾富源、曾
富鉦、曾富永、曾富嘉、曾富棠、徐春安、張沛萱、曾奕凱（原
名曾文彥）、曾靖倫（原名曾靖瑋）、廖振舉、林明芳所有坐落
桃園縣龍潭鄉○○○段五零八之一地號土地如附圖所示N （面積
二十三平方公尺）土地之通行權存在，被告曾富貴、曾盛德、林
菊妹、曾富庶、曾富源、曾富鉦、曾富永、曾富嘉、曾富棠、徐
春安、張沛萱、曾奕凱（原名曾文彥）、曾靖倫（原名曾靖瑋）
、廖振舉、林明芳不得設置任何障礙物及妨礙原告通行。
訴訟費用由被告負擔二分之一，餘由原告負擔。
    事實及理由
壹、程序部分：
一、按訴狀送達後，原告不得將原訴變更或追加他訴，但有下列
    各款情形之一者，不在此限：二、請求之基礎事實同一者；
    原告於判決確定前，得撤回訴之全部或一部，但被告已為本
    案之言詞辯論者，應得其同意，民事訴訟法第255 條第1 項
    第2 款、第262 條第1 項定有明文。本件原告原起訴請求：
    (一)確認原告就桃園縣大溪事務所99年11月15日複丈成果圖（
    下稱99年11月15日複丈成果圖）原告方案所示A 、B （面積
    合計50平方公尺）土地對被告吳順謙有通行權存在，被告吳
    順謙不得設置任何障礙物或妨礙原告通行。(二)確認原告就99
    年11月15日複丈成果圖原告方案所示C 、D （面積合計862
    平方公尺）土地對被告吳金松有通行權存在，被告吳金松不
    得設置任何障礙物或妨礙原告通行；嗣於訴訟中追加被告林
    錦秀、吳日漢、吳金泉、吳金城、吳明勳、吳明駿、曾盛貴
    、曾盛德、林菊妹、曾富庶、曾富源、曾富鉦、曾富永、曾
    富嘉、曾富棠、徐春安、張沛萱、曾奕凱（原名曾文彥) 、
    曾靖倫（原名曾靖瑋）、廖振舉、林明芳為被告，並增加備
    位聲明如主文第1 至5 項所示，後於言詞辯論期日審理中以
    言詞撤回先位聲明部分，核其追加被告及備位聲明，係本於
    原告曾雲枝所有坐落桃園縣龍潭鄉○○○段（以下土地均坐
    落同段）548 之2 、548 之6 地號土地，及原告林福得所有
    54 8之3 、548 之4 、550 地號土地與公路無適宜之聯絡，
    不能為通常使用之同一基礎事實，且其撤回乃在被告為本案
    辯論之前，均與前揭規定相符，應予准許。
二、次按確認法律關係之訴，非原告有即受確認判決之法律上利
    益者，不得提起之，民事訴訟法第247 條第1 項前段定有明
    文。而所謂即受確認判決之法律上利益，係指法律關係之存
    否不明確，原告主觀上認其在法律上之地位有不安之狀態存
    在，且此種不安之狀態，能以確認判決將之除去者而言，最
    高法院52年台上字第1240號判例意旨參照。本件原告主張原
    告曾雲枝所有548 之2 、548 之6 地號土地、原告林福得所
    有548 之3 、548 之4 、550 地號土地，與公路無適宜之聯
    絡，不能為通常之使用，曾於民國83年10月及11月間與被告
    吳順謙、吳金松簽訂土地通行使用同意書，原告遂鋪設現有
    柏油道路以對外通行，惟被告吳順謙、吳金松卻陸續於該柏
    油道路旁設置石塊及水泥框等障礙物，刻意阻礙原告通行，
    且原告於本院囑託桃園縣大溪地政事務所測量後，始知該柏
    油道路並非僅位於被告吳順謙、吳金松所有土地上，亦包括
    其他被告所有土地，故而對被告吳順謙所有506 之1 、506
    之8 地號土地；被告吳金松所有548 、548 之1 、506 之4
    地號土地；被告林錦秀所有506 之3 地號土地；被告吳日漢
    、吳金泉、吳金城、吳明勳、吳明駿共有506 之5 地號土地
    ；被告曾盛貴、曾盛德、林菊妹、曾富庶、曾富源、曾富鉦
    、曾富永、曾富嘉、曾富棠、徐春安、張沛萱、曾奕凱（原
    名曾文彥）、曾靖倫（原名曾靖瑋）、廖振舉、林明芳共有
    508 之1 地號土地有通行權存在等語，被告吳順謙、吳金松
    雖就曾與原告曾雲枝簽訂548 、548 之1 、506 之1 地號土
    地之土地通行使用同意書乙節，並未爭執，惟主張該同意書
    並未特定通行範圍，且其效力業經被告吳順謙、吳金松寄發
    存證信函終止，其餘被告亦否認原告就其等所有之土地有通
    行權存在，則原告得否通行被告所有土地之法律上關係不明
    確，其在法律上之地位自有不安狀態存在，且此種不安之狀
    態，能以確認判決將之除去，是堪認原告提起本件訴訟，應
    有確認利益，合先敘明。
三、被告曾盛貴、曾盛德、林菊妹、曾富源、曾富鉦、曾富永、
    曾富嘉、曾富棠、徐春安、張沛萱、曾奕凱（原名曾文彥）
    、曾靖倫（原名曾靖瑋）經合法通知，未於言詞辯論期日到
    場，核無民事訴訟法第386 條所列各款情形，爰依原告之聲
    請，由其一造辯論而為判決。
貳、實體部分：
一、原告主張：原告曾雲枝所有548 之2 、548 之6 地號土地，
    原告林福得所有548 之3 、548 之4 、550 地號土地與公路
    並無適宜之聯絡，須通過被告吳順謙所有506 之1 、506 之
    8 地號土地；被告吳金松所有548 、548 之1 、506 之4 地
    號土地；被告林錦秀所有506 之3 地號土地；被告吳日漢、
    吳金泉、吳金城、吳明勳、吳明駿共有506 之5 地號土地；
    被告曾盛貴、曾盛德、林菊妹、曾富庶、曾富源、曾富鉦、
    曾富永、曾富嘉、曾富棠、徐春安、張沛萱、曾奕凱（原名
    曾文彥）、曾靖倫（原名曾靖瑋）、廖振舉、林明芳共有50
    8 之1 地號土地，始能對外通行公路。原告雖曾於83年10月
    、11月間與被告吳順謙、吳金松簽訂土地通行使用同意書，
    故而原告得鋪設柏油道路勉強使一部貨車通行，惟因該土地
    通行使用同意書並未特定通行範圍，被告吳順謙、吳金松於
    簽訂上開土地使用同意書後陸續加設障礙物，包括設置石條
    及水泥框，致原告無法順利通行。原告前就所有土地申請搭
    蓋農舍時，使用執照圖說即標示聯外道路有4 公尺寬，且原
    告購買所有土地時，訴外人吳順光為介紹人，負責協調4 公
    尺以上聯外道路之通行，並收取仲介費新臺幣（下同）300,
    000 元、道路拓寬為4 公尺之工程費50,000元，可知被告吳
    順謙、吳金松有同意4 公尺寬道路之通行，被告雖主張應以
    3.5 公尺寬度道路通行即可，惟參之原告需通行被告所有土
    地長度達173 公尺，原告因於所有土地上經營工廠，有大貨
    車出入之需求，以被告主張3.5 公尺寬度道路無法會車，安
    全亦屬堪慮，故而原告請求以4 公尺寬道路通行被告所有土
    地，應屬通行之必要範圍內，亦對被告所有土地損害最少之
    方法。為此，爰依土地使用同意書及民法第767 條規定，請
    求確認對被告所有土地有通行權存在，並得以4 公尺寬道路
    通行，被告不得於上開部分設置任何障礙物及妨礙原告通行
    。並聲明：如主文第1 至5 項所示。
二、被告之答辯：
  (一)被告吳順謙、吳金松部分：就原告主張通行被告所有土地以
    至公路，係對外聯絡最快速之方法並無意見，惟現有柏油道
    路最寬約4 公尺、最窄約3.5 公尺，已占用被告土地有15年
    ，若原告以寬度3.5 公尺道路通行，被告則無意見。原告曾
    雲枝所有土地係向被告吳順謙之大哥吳順光購買，被告吳順
    謙係因吳順光之要求始同意簽立土地通行使用同意書予原告
    曾雲枝，惟該同意範圍並未包括506 之8 地號土地，另被告
    吳金松亦有簽立土地通行使用同意書予原告曾雲枝，惟並未
    約定通行之寬度，至原告林福得所有土地雖亦係向被告吳順
    謙之弟弟購買，惟被告均未簽立土地通行使用同意書予原告
    林福得，被告於訴訟進行中已寄發存證信函對原告曾雲枝為
    終止前揭土地通行使用同意書之意思表示。又因548 之1 地
    號土地乃溜地，現況為一池塘，原告曾表示擔心車子通行時
    泥土崩落，要求用水泥加強，後來即自行灌用水泥占用非同
    意使用之範圍，被告嗣於柏油道路旁加石條及水泥框，亦係
    因為安全考量，怕有人掉進池塘之故。至原告主張通行安全
    問題，可經儀控管制解決，且原告提出農舍建造圖說顯示道
    路寬度4 公尺，並未經地主簽字認可，且原告係於其所有土
    地上搭建違章工廠，故不同意原告以4 公尺寬度道路通行土
    地。
  (二)被告林錦秀：僅同意原告以3.5公尺寬度道路通行土地。
  (三)被告吳日漢、吳金泉、吳金城、吳明勳、吳明駿部分：被告
    從頭到尾均不知有通行權存在之事，共有506 之5 地號土地
    與原告曾雲枝所有548 之6 、548 之2 地號土地相連，僅同
    意原告以3.5 公尺寬度道路通行土地。
  (四)被告曾富庶部分：508 之1 地號土地上有池塘，若原告主張
    以4 米寬道路通行，面積共計23平方公尺，不知道是否會影
    響原有池塘位置。
  (五)被告廖振舉部分：僅同意原告以3.5 公尺寬度道路通行土地
    。
  (六)被告林明芳部分：原告主張以4 公尺寬通行會影響508 之1
    地號土地上池塘之邊坡及出水口，且原告應通行被告吳順謙
    、吳金松所有土地，因被告吳順謙、吳金松均有出具土地通
    行使用同意書，惟其他土地所有人並無出具，若以現有柏油
    道路通行，會影響其他被告之權利。
  (七)曾盛貴、曾盛德、林菊妹、曾富源、曾富鉦、曾富永、曾富
    嘉、曾富棠、徐春安、張沛萱、曾奕凱（原名曾文彥）、曾
    靖倫（原名曾靖瑋）經合法通知未於言詞辯論期日到庭，亦
    未提出任何書狀為聲明、陳述。
  (八)被告吳順謙、吳金松、林錦秀、吳日漢、吳金泉、吳金城、
    吳明勳、吳明駿、曾富庶、廖振舉、林明芳均聲明：原告之
    訴駁回。
三、本院之判斷：
  (一)按土地因與公路無適宜之聯絡，致不能為通常使用時，除因
    土地所有人之任意行為所生者外，土地所有人得通行周圍地
    以至公路；前項情形，有通行權人應於通行必要之範圍內，
    擇其周圍地損害最少之處所及方法為之，民法第787 條第1
    項、第2 項前段定有明文。本件原告主張原告曾雲枝所有54
    8 之2 、548 之6 地號土地，原告林福得所有548 之3 、54
    8 之4 、550 地號土地與公路無適宜之聯絡等語，為被告所
    不爭執，則原告所有前揭土地須通行周圍土地以至公路，係
    屬袋地，應堪認定。
  (二)又原告主張確認對被告所有土地如附圖所示E 至P 共計595
    平方公尺土地有通行權存在，原告並得以4 公尺寬道路通行
    ，被告不得設置任何障礙物及妨礙原告通行等語，被告則以
    前揭情詞置辯。是本院所應審究者，乃原告於通行必要範圍
    內，對周圍地損害最少之通行範圍為何？經查：
  1.原告通行548 、548 之1 、506 之4 、506 之1 、506 之8
    、506 之3 、506 之5 、508 之1 地號土地以至公路，乃對
    周圍地損害最少之通行處所：
  原告曾雲枝係分別與被告吳順謙、吳金松簽訂土地通行使用
    同意書後，始鋪設現有柏油道路並通行迄今等情，為兩造所
    不爭執，而該柏油道路除通過被告吳順謙所有506 之1 、50
    6 之8 地號土地、吳金松所有548 、548 之1 、506 之4 地
    號土地外，同時通過506 之3 、506 之5 、508 之1 地號土
    地等情，業經本院現場勘驗屬實，並囑託桃園縣大溪地政事
    務所繪製附圖所示複丈成果圖在卷可稽，是現有柏油道路既
    鋪設於前揭土地上，且除被告林明芳外，其餘被告僅就該道
    路之通行寬度有所爭執，則原告繼續通行548 、548 之1 、
    506 之4 、506 之1 、506 之8 、506 之3 、506 之5 、50
    8 之1 地號土地以對外通行，係對周圍地損害最小之處所，
    應堪認定。
  被告林明芳固辯稱：被告吳順謙、吳金松與原告曾簽訂土地
    通行使用同意書，原告應通行吳順謙所有506 之1 及506 之
    8 地號土地、吳金松所有548 、548 之1 地號土地，始不影
    響其他被告之權利云云。惟法無明文限制主張通行權存在之
    人，與部分周圍土地所有權人簽訂通行契約後，就其他周圍
    土地即不得請求確認亦有通行權存在。況原告曾雲枝雖與被
    告吳順謙、吳金松分別於83年間就被告吳順謙所有506 之1
    （不含506 之8 地號土地，然506 之8 地號土地分割自506
    之1 地號土地）、被告吳金松所有548 地號土地（不含548
    之1 地號土地）簽訂土地通行使用同意書，然觀諸被告吳順
    謙簽立之上開同意書，並未特定通行範圍，而被告吳金松簽
    立前揭同意書所附地籍圖，通行之位置及範圍亦僅手繪標示
    ，並未經實際測量，原告及被告吳順謙、吳金松復於訴訟中
    均稱當時不知現今柏油道路所在位置等語（見本院卷第56頁
    反面、147 頁反面），難認被告吳順謙、吳金松同意原告曾
    雲枝通行之位置即係坐落土地通行使用同意書所載506 之1
    、548 地號土地上，此觀現有柏油道路除通過被告吳順謙所
    有506 之1 、506 之8 地號土地、吳金松所有548 、548 之
    1 、506 之4 地號土地外，確實同時通過506 之3 、506 之
    5 、508 之1 地號土地如附圖所示部分等情亦可得知，是被
    告林明芳前揭所述，並非可採。
  2.原告以4 公尺寬道路通行548 、548 之1 、506 之4 、506
    之1 、506 之8 、506 之3 、506 之5 、508 之1 地號土地
    ，乃通行必要之範圍內，被告不得設置任何障礙物及妨礙原
    告通行：
  按民法第787 條所規定之通行權，係以必須達到「通常之使
    用」為要件；袋地通行權，非以袋地與公路有聯絡為已足，
    尚須使其能為通常之使用。而是否為通常使用所必要，除須
    斟酌土地之位置、地勢及面積外，尚應考量其用途，最高法
    院79年度台上字第2246號、87年度台上字第2247號判決意旨
    可參。次按所謂汽車係指在道路上不依軌道或電力架線而以
    原動機行駛之車輛；大貨車不得超過11公尺；汽車全寬不得
    超過2.5 公尺；機器腳踏車除身心障礙者用特製車外，重型
    及普通輕型機器腳踏車不得超過1.3 公尺，小型輕型機器腳
    踏車不得超過1 公尺，道路交通安全規則第2 條第1 項第1
    款、第38條第1 項第1 款第2 目、第2 款分別定有明文。
  原告固主張依其與被告吳順謙、吳金松簽訂之土地通行使用
    同意書，可知被告吳順謙、吳金松同意以4 公尺寬道路通行
    云云，然原告現主張通行權存在之土地，除被告吳順謙、吳
    金松所有土地外，尚包括其他被告所有土地，且就通行道路
    之位置並未特定，已如前述，原告本無得依前揭同意書主張
    對被告吳順謙所有506 之1 、506 之8 地號土地、吳金松所
    有548 、548 之1 、506 之4 地號土地，就附圖所示部分有
    4 公尺寬道路通行之權利，自亦無得以僅具債權相對效力之
    土地通行使用同意書，主張就其餘被告所有土地亦得以4 公
    尺寬道路通行，本院仍應依民法第787 條規定認定原告通行
    之必要範圍為何，先予敘明。而查，原告通行506 之1 、50
    6 之8 、548 、548 之1 、506 之4 、506 之3 、506 之5
    、508 之1 地號土地以至公路，其通行長度為173 公尺，有
    本院公務電話紀錄1 紙在卷可憑（見本院卷第50頁），又原
    告曾雲枝所有548 之2 、548 之6 地號土地面積分別為3,20
    7 平方公尺、2,500 平方公尺，原告林福得所有548 之3 、
    548 之4 、550 地號土地面積分別為754 平方公尺、763 平
    方公尺、649 平方公尺，有上開土地第二類登記謄本在卷可
    稽，面積均非甚少，而衡之汽車使用乃現今社會生活之常態
    ，原告勢須以車輛對外通行始能就上開共計7,873 平方公尺
    之土地為通常使用，則參酌前揭規定，以大貨車全長不得逾
    11公尺，173 公尺道路長度約可停放16部大貨車而為計算，
    可知原告須通行之長度非短，被告吳金松並自陳其於548 、
    548 之1 地號土地上種植真柏，有被告吳金松提出真柏買賣
    契約1 紙在卷可稽，足見該通行道路亦非視線良好且無障礙
    物，欲自道路兩端進入之車輛，尚難先行確認前方有無來車
    以避免會車之情形發生，則原告主張通行寬度須考量會車之
    安全性等語，應屬有據。再依上開規定，汽車寬度不得逾2.
    5 公尺，機器腳踏車寬度亦有1 至1.3 公尺，則原告通行土
    地時所須最少會車寬度應至少有3.5 公尺以上，始能確保車
    輛不致發生擦撞，足堪認定，是原告主張以4 公尺寬道路通
    行乃屬通行必要之範圍內等語，亦屬有據。
  被告吳順謙、吳金松雖辯稱行車安全可經儀控管制解決云云
    。惟原告縱對被告所有土地有通行權存在，被告於不妨礙原
    告通行範圍內仍得以車輛通行自己所有之土地，是於被告無
    同意受原告設置儀控管制拘束之前提下，縱原告得管制自己
    使用車輛之進出，原告通行被告所有土地仍無法避免與被告
    車輛會車情形之發生，是最短會車距離既至少應有3.5 公尺
    以上，已如前述，被告吳順謙、吳金松主張以3.5 公尺寬度
    通行本有會車安全之顧慮，非憑原告以儀控管制車輛進入流
    量即得加以解決，則被告吳順謙、吳金松前揭所指，即非可
    採。
  被告曾富庶及林明芳固辯稱：508 之1 地號土地上為一池塘
    ，若以4 公尺寬道路通行，將影響池塘邊坡及出水口云云。
    惟被告主張以3.5 公尺寬度通行，與原告主張寬度差距僅0.
    5 公尺，且以被告主張應以3.5 公尺寬度通行計算，原告通
    行508 之1 土地之面積合計為16平方公尺，有99年11月15日
    複丈成果圖被告方案之附記在卷可參，而原告主張以4 公尺
    寬道路通行，通行面積合計為23平方公尺，兩者相距亦僅8
    平方公尺，則原有柏油道路旁既有水泥鋪設，尚非緊鄰池塘
    ，有安信不動產估價師事務所鑑定報告內之現場照片（見99
    年度壢簡字第612 號卷第95至103 頁）在卷可佐，則被告曾
    富庶、林明芳就增加0. 5公尺寬度道路通行將妨礙原有池塘
    乙節，既未提出其他依據以佐其說，其前揭所辯，尚屬無據
    。
四、從而，原告依民法第787 條規定，請求如主文第1 至5 項所
    示，為有理由，應予准許。
五、末按因共有物分割、經界或其他性質上類似之事件涉訟，由
    敗訴當事人負擔訴訟費用顯失公平者，法院得酌量情形，命
    勝訴之當事人負擔其一部，民事訴訟法第80條之1 著有明文
    。本件為確認通行權範圍之訴，法院應本於公平原則，為兩
    造決定損害最少之通行範圍，並不受兩造聲明之拘束，核其
    性質，應類似於共有物分割、經界等之形成訴訟，本件原告
    起訴雖於法有據，然被告之應訴亦係本於自身利益而不得不
    然，本院斟酌兩造於訴訟程序進行中所互為之攻擊、防禦方
    法必要與否，爰依職權酌定如主文所示之訴訟費用負擔。
六、兩造其餘之攻擊或防禦方法及未經援用之證據資料，經本院
    審酌後，認均不足影響本判決之結果，自無逐一論駁之必要
    ，併予敘明。
七、結論：本件原告之訴為有理由，依民事訴訟法第385 條第1
    項前段、第80條之1 、第85條第1 項前段，判決如主文。
中    華    民    國   100    年    11    月    24    日
                  民事第一庭    審判長法  官  郭琇玲
                                      法  官  袁雪華
                                      法  官  莊佩
以上正本係照原本作成。
如對本判決上訴，須於判決送達後 20 日內向本院提出上訴狀。
如委任律師提起上訴者，應一併繳納上訴審裁判費。
中    華    民    國   100    年    11    月    24    日
                                      書記官  黃澧